【裁判字號】    98,消債更,1115
【裁判日期】    990105
【裁判案由】    聲請更生程序
【裁判全文】
臺灣高雄地方法院民事裁定          98年度消債更字第1115號
聲  請  人
即債 務 人  甲○○
上當事人因消費者債務清理事件聲請更生，本院裁定如下：
    主  文
聲請駁回。
聲請費用新台幣壹仟元由聲請人負擔。
    理  由
一、聲請意旨略以：聲請人甲○○前向附表所示之金融機構辦理
    消費借貸，迄民國98年6 月26日仍積欠無擔保債務合計新台
    幣（下同）188 萬0,599 元。本件聲請更生前，向最大債權
    銀行即大眾商業銀行（下稱大眾銀行）申請前置協商，然未
    能達成可行之協商方案。聲請人從事個人土地介紹業，96、
    97年分別自遠雄建設公司及尚城建設公司領有介紹佣金72萬
    6,025 元及60萬元，亦領有公勝保險經紀人續約獎金，但98
    年1 月後因經濟風暴，僅從事零星打工，至8 月份平均每月
    收入約7,000 元，聲請人每月有膳食8,000 元、行動電話費
    2,000 元及其他雜支約5,000 元，另需負擔長子劉耕源大學
    生活費，每月1 萬5,000 元，已不能清償附表所示之債務，
    爰依法聲請更生等語。
二、按「債務人不能清償債務或有不能清償之虞者，得依本條例
    所定更生或清算程序，清理其債務」，消費者債務清理條例
    第3 條定有明文。衡以經濟上陷於困境之消費者，既已無力
    償債，如任其情勢惡化，自謀出路，債權人終或仍無法受償
    ，且恐怕衍生更大之社會問題，法律上自不得不謀求妥適解
    決之道。惟消費者與金融機構間債之關係之發生，係依契約
    自由原則及相互間之信賴為基礎，此為社會經濟活動得以維
    繫及發展之重要支柱，債務人經濟窘迫，固不應任其自生自
    滅，債權人一方之利益，仍不能因之摒棄不顧。故債務人於
    協商程序中，自應本於個人財產及收支狀況，依最大誠信原
    則，商討解決方案。如終究不能成立協商，於聲請更生或清
    算時，法院審酌上開條文所謂「不能清償或有不能清償之虞
    」，自宜綜衡債務人全部收支及財產狀況，評估是否已不能
    維持符合人性尊嚴之最基本生活條件，所陳報之各項花費，
    是否確屬必要性之支出，如曾有協商方案，其條件是否已無
    法兼顧個人生活之基本要求等情，為其判斷之準據。
三、經查：
（一）聲請人至98年6 月26日止，尚積欠如附表所示各金融機構
      合計188 萬0,599 元之債務，經依前置協商程序，向最大
      債權銀行即大眾銀行提出債權人清冊，並以書面表明共同
      協商之意旨，申請共同協商，惟未能達成協商一節，有財
      團法人金融聯合徵信中心當事人綜合信用報告--債務清理
      條例前置協商專用債權人清冊、98年6 月23日大眾銀行出
      具之前置協商退件通知函等件在卷可稽，堪認屬實。
（二）聲請人名下有汽車1 輛及高雄區中小企業銀行股份有限公
      司之投資7 萬1,230 元，目前從事土地仲介工作，96、97
      年分別自遠雄建設公司及尚城建設公司領有介紹佣金，另
      領有公勝保險經紀人公司之續約獎金，該2 年度綜合所得
      分別為75萬1,489 元及61萬7,959 元，平均每月收入各為
      6 萬2,624 元及5 萬1,497 元等情，有財政部高雄市國稅
      局財產歸屬資料清單、勞保投保資料及96、97年度扣繳憑
      單與綜合所得資料清單附卷可證（卷第13、17-19 、37頁
      ），堪信為真正。又聲請人陳報自98年1 月起因經濟風暴
      ，僅能零星打工，至8 月間平均每月收入約7,000 元，業
      已提出收入切結證明書為證（卷第188 頁），依近年經濟
      景氣不佳、房地市場交易下滑之趨勢觀之，亦認所陳屬實
      。惟聲請人從事房地仲介，受景氣循環影響，致收入互有
      起伏，應屬常態，近來景氣即有回溫之勢。而聲請人96、
      97年度既分別有上開仲介成功案例，獲取相當之佣金報酬
      ，於核算聲請人償債基礎時，自應一併納入考量，不得僅
      以一時之收入為準。綜上事證，本院認應以聲請人近2 年
      收入之平均值計算，始為合理。準此，聲請人97年平均每
      月收入為5 萬1,497 元，98年平均每月收入為7,000 元，
      則聲請人僅2 年平均每月收入為2 萬9,249 元（51497 ＋
      7000÷2 ＝29249-- 小數點以下四捨五入），並應以此為
      聲請人償債能力之核算基礎。
（三）支出部分，聲請人陳報每月有膳食費8,000 元、通信費
      2,000 元及其他生活上之雜支5,000 元，另需負擔長子劉
      耕源大學生活費1 萬5,000元等語，然查：
   1、聲請人固陳報有膳食、通信及其他雜支等各項支出，每月
      個人必要開支為1 萬5,000 元，然並未提出全部證據資料
      以為憑證。審酌聲請人負債之現況，基於社會經濟活動之
      互賴及誠信，自應節制開支，不得有超越一般人最低生活
      標準之享受，否則反失衡平。本院參酌內政部社會司所公
      告低收入戶歷年最低生活費標準，係內政部社會司依社會
      救助法第4 條規定所制訂，權衡一般人最近一年包含食衣
      住行育樂等全部需求之平均消費，再以該數額之百分之60
      計算每人每月最低生活費標準，乃維持一般個人基本生活
      之最低要求，是應以此為聲請人最低生活費認定之準據。
      依該公告98年度高雄市最低生活費標準每人每月為1 萬
      1,309 元，是聲請人陳報之個人日常生活必要費用至多僅
      得於此金額之範圍內，始得認係必要支出。
   2、扶養部分，聲請人雖陳報應負擔長子劉耕源大學生活費1
      萬5,000 元，然劉耕源為73年3 月生，93年進入中國文化
      大學就讀，至96年已經畢業，其名下雖無恆產，但97年度
      有3 萬8,098 元之薪資所得，此有戶籍謄本、劉耕源之學
      生證及97年度綜合所得資料附卷可參（卷第11-12 、
      149-152 頁），足見劉耕源業已成年，已非學生身分，並
      有謀生能力，自無受聲請人扶養之權利，是聲請人主張每
      月應負擔其大學生活費1 萬5,000元云云，自非可採。
（四）綜上所述，依聲請人近2 年平均每月收入2 萬9,249 元為
      核算基礎，扣除其個人日常生活必要支出1 萬1,309 元，
      平均每月尚有餘額1 萬7,940 元【00000-00000 ＝17940
      】可資運用，則附表所示之無擔保債務合計為188 萬
      0,599 元，如不計利息，約於8 年餘之期間內即可清償完
      畢。而本件聲請更生前，聲請人陳報大眾銀行可提供180
      期、每月清償1 萬4,500 元之還款方案（卷第4 頁），則
      聲請人雖非有固定收入，但既有負債，在基本必要支出外
      ，自應力求儲蓄，節制開支，則上開還款方案亦非不能履
      行，足認並無不能清償債務之情事。據此，聲請人既不合
      於更生之法定要件，其聲請准予更生，即無理由，應予駁
      回。
四、據上論結，應依消費者債務清理條例第8 條前段、第11條第
    1 項、第15條，民事訴訟法第78條，裁定如主文。
中    華    民    國    99    年    1     月    5     日
                  民事第三庭  法  官  李嘉益
以上正本證明與原本無異。
如不服本裁定，應於送達後10日內向本院提出抗告狀，並繳納裁
判費新台幣1,000 元。
中    華    民    國    99    年    1     月    6     日
                              書記官  陳瓊芳
附表：
┌──┬────────┬────────┬───────┐
│編號│債權人          │金額（新台幣）  │  種     類   │
├──┼────────┼────────┼───────┤
│ 一 │台北富邦銀行    │37萬7,000元     │信用貸款      │
├──┼────────┼────────┼───────┤
│ 二 │國泰世華銀行    │15萬1,545元     │信用卡        │
├──┼────────┼────────┼───────┤
│ 三 │聯邦銀行        │20萬3,268元     │信用卡        │
├──┼────────┼────────┼───────┤
│ 四 │遠東銀行        │5萬4,408元      │信用卡        │
├──┼────────┼────────┼───────┤
│ 五 │星展(寶華)銀行  │30萬6,000元     │現金卡        │
├──┼────────┼────────┼───────┤
│ 六 │大眾銀行        │58萬4,000元     │信用貸款      │
├──┼────────┼────────┼───────┤
│ 七 │合作金庫商業銀行│20萬4,378元     │信用卡        │
├──┴────────┼────────┼───────┤
│ 合       計          │188萬0,599元    │              │
└───────────┴────────┴───────┘

司法院資訊處製作；財團法人民間司法改革基金會備份。
